最高法院刑事判決　　　　　　　　　　　　　　　九十一年度台上字第三八三○號
　　上　訴　人　台灣高等法院檢察署檢察官
　　被　　　告　甲○○
　　選任辯護人　錢國成律師
　　　　　　　　孫天麒律師
右上訴人因被告常業重利案件，不服台灣高等法院中華民國八十九年三月二十八日第
二審判決（八十七年度上訴字第三○三二號，起訴案號：台灣台北地方法院檢察署八
十五年度偵字第二三五五五號），提起上訴，本院判決如左：
    主  文
原判決撤銷，發回台灣高等法院。
    理  由
本件原判決認定：被告甲○○係國輪機車有限公司（設台北市○○路○段一九五號，
下稱國輪公司）之負責人，與不詳姓名成年男子，及千大機車行負責人林順涼、松江
機車行負責人陳水龍均為從事業務之人，明知國輪公司為台灣美國運通國際股份有限
公司（下稱美國運通公司）及財團法人聯合信用卡處理中心之特約商店、千大機車行
及松江機車行為財團法人聯合信用卡處理中心之特約商店，依所簽訂特約商店約定書
約定，不得接受非消費性之簽帳融資墊款，竟與戴聖弦（未據起訴）共同意圖為自己
不法之所有，並基於概括之犯意，先推由戴聖弦委由不知情之郭建成自民國八十五年
三月十二日起至同年四月三十日止，在自由時報刊登「信用卡付現三六三｜二四一四
」之廣告，招攬客戶，而於原判決附表所示時間，與附表所示持卡人共同意圖為自己
不法之所有，由持卡人提供信用卡簽帳，而取得簽帳金額百分之八十五之款項，再由
被告或前揭不詳姓名者就國輪公司簽帳部分、林順涼就千大機車行簽帳部分、陳水龍
就松江機車行簽帳部分，均基於共同概括之犯意，將不實之刷卡紀錄登載於其業務上
製作之簽帳單，被告或該不詳姓名者、林順涼、陳水龍再於當月或隔月間製作不實之
請款單，連同前揭不實之簽帳單，持向美國運通公司及聯合信用卡處理中心請領帳款
，足以生損害於美國運通公司、聯合信用卡處理中心及發卡銀行，並使美國運通公司
及聯合信用卡處理中心陷於錯誤而交付款項（均先扣除手續費），聯合信用卡處理中
心於付款後並再轉請發卡銀行撥款，嗣於八十五年四月三十日為法務部調查局查獲等
情。因而撤銷第一審判決，依牽連犯改判論處被告共同連續意圖為自己不法之所有，
以詐術使人將本人之物交付罪刑（另說明被訴常業重利部分，不另為無罪之諭知），
固非無見。
惟查：(一)有罪判決所認定之事實，與所採用之證據，不相適合時，即屬證據上理由矛
盾，其判決當然為違背法令。原判決事實認定，被告除與戴聖弦等人有共同之犯意外
，並與信用卡持卡人共同意圖為自己不法之所有，以假消費真刷卡之方式，使美國運
通公司及聯合信用卡處理中心陷於錯誤而交付財物。其理由係引用被告之自白及持卡
人王中興、劉麟傳、曾文登等人之供述，採為證據。惟其所引用之內容，被告係自白
：「我們利用信用卡辦理『高利貸款』，每（新台幣，下同）一萬元收取『利息』一
千五百元，利息在借款人刷卡借款時先行扣付，借款人實拿八千五百元」（見原判決
第六面第十四至十六行）。王中興係供稱：「我於八十五年四月二十四日下午因『急
需用錢週轉』，看到自由時報刊登信用卡借款廣告，……『誤以為信用卡有此項借貸
功能』，遂循電話與對方聯絡，……車行人員持我的信用卡刷了三萬元和二萬元，共
計五萬元，其中扣除百分之十五的利息（七千五百元），然後交付給我四萬二千五百
元的現金」（見原判決第四面末行至第五面第九行）。劉麟傳係供稱：「我曾於八十
五年四月二十五日下午，為『趕銀行三點半軋支票』之需要，在自由時報看到信用卡
借款之廣告，以電話聯絡，……用我的大安銀行信用卡刷七萬零二百五十元，扣除百
分之十五的利息，後交給我五萬九千七百五十元現金」（見原判決第五面第十至十四
行）。曾文登係供稱：「『因急需要錢』，……用信用卡去刷，他就付現金給我，三
萬元八五折現金」（見原判決第六面第十一至十三行）。所謂「利用信用卡辦理『高
利貸款』，每一萬元收取『利息』一千五百元」；及「急需用錢週轉，誤以為信用卡
有此項借貸功能」、「為趕銀行三點半軋支票」、「因急需要錢」向被告借款等語，
均與乘他人急迫貸予金錢而取得重利有關；但與施用詐術使銀行陷於錯誤而交付財物
無涉。原判決以上開供述，採為被告犯詐欺罪之證據，自有證據上之理由矛盾。(二)原
判決既認定，被告與持卡人共同向發卡銀行詐欺，但各該持卡人是否自始即有拒付簽
帳款之意思？事後有無付款？原審未予調查審認，已有未合。又原判決已引用王中興
之供述：「因『急需用錢週轉』，看到自由時報刊登信用卡借款廣告，……『誤以為
信用卡有此項借貸功能』」，採為證據。持卡人既「誤以為信用卡有此項借貸功能」
而去借款，能否遽謂為與被告共同向銀行詐欺，亦有研求餘地。另依原判決附表記載
，與被告共同向銀行詐欺之持卡人除王中興、劉麟傳、曾文登外，尚有CHUNG FU PAN
等五十二人次；但卷內僅有王中興等三人之筆錄，並無其餘借款人之相關資料，則該
五十二人次如何與被告共同向銀行詐欺，亦屬無憑判斷。而上開待證事項，復與被告
究係向各持卡人收取重利？抑或與各持卡人共同向銀行詐欺？至有關係（重利罪之被
害人為借款人，詐欺罪之被害人為銀行），原審未予究明，即遽行判決，亦嫌速斷。
(三)原判決認定，被告將不實之刷卡紀錄登載於其業務上製作之「簽帳單」，持向美國
運通公司及聯合信用卡處理中心請領帳款，係犯刑法第二百十六條、第二百十五條之
行使業務登載不實文書罪。惟依卷內資料，「簽帳單」係持卡人所簽署，用以證明所
消費之金額，並「同意依照信用卡使用規定，一經使用或訂購物品，均應按所示之全
部金額，付款予發卡銀行」之文書，屬於持卡人所製作之私文書，有「簽帳單」影本
可稽（附於外放證物袋內）。原判決認定該「簽帳單」係被告所製作業務上登載不實
之文書，亦與卷證資料不相適合。(四)依檢察官起訴之犯罪事實，被告係向「聯合信用
卡處理中心申請撥款，總計刷得二百十一萬六千七百五十元，從中詐得約三十三萬元
之不法利益」（見偵查卷第五十二頁）。原判決認定，被告共同詐得之金額如原判決
附表所示，然依原判決附表所示金額加計結果，合計為一百八十萬零八百四十五元，
與起訴書所記載之金額不符。其不符部分如何處理，原判決並未說明，亦有疏漏。以
上或為檢察官上訴意旨指摘所及，或為本院得依職權調查之事項，應認原判決有撤銷
發回更審之原因。
據上論結，應依刑事訴訟法第三百九十七條、第四百零一條，判決如主文。
中      華      民      國    九十一    年      七      月     十一     日
                              最高法院刑事第十一庭
                                  審判長法官  呂  潮  澤
                                        法官  白  文  漳
                                        法官  陳  世  雄
                                        法官  孫  增  同
                                        法官  林  開  任
      右正本證明與原本無異
                                              書  記  官
中      華      民      國    九十一    年      七      月     十六     日
